臺灣花蓮地方法院民事簡易判決  
110年度花簡字第171號
原      告  高淑瑛  
被      告  花蓮縣政府

法定代理人  徐榛蔚  
訴訟代理人  王國樑  
受告知人    財政部國有財產署

法定代理人  曾國基  
訴訟代理人  廖啟志  
複代理人    儲銀菊  
受告知人    行政院農業委員會林務局

法定代理人  林華慶  
訴訟代理人  陳招燕  
上列當事人間請求確認通行權存在等事件，本院於民國110年10
月21日言詞辯論終結，判決如下：
    主      文
確認原告就被告管理之花蓮縣○○鄉○○段000地號土地上如附圖1所
示A、C斜線範圍土地有通行權存在。
訴訟費用由原告負擔。
    事實及理由
一、確認法律關係之訴，非原告有即受確認判決之法律上利益
    者，不得提起之，民事訴訟法第247條第1項定有明文。而所
    謂即受確認判決之法律上利益，係指法律關係之存否不明確
    ，原告主觀上認其在法律上之地位有不安之狀態存在，且此
    種不安之狀態，能以確認判決將之除去者而言（最高法院52
    年台上字第1240號判例意旨參照）。本件原告主張其向受告
    知人財政部國有財產署（下稱國產署）承租之花蓮縣○○鄉○○
    段○○○○○段○000○000地號之國有土地（下合稱系爭土地）為
    袋地，依法對被告所管理之草鼻段494地號土地上如附圖1所
    示A、C斜線範圍土地（面積分別為170.99平方公尺、309.65
    平方公尺）範圍內有通行權存在等情，然被告予以否認，故
    通行權存在與否陷於不明確之狀態，而此不明確之狀態得以
    確認判決加以除去，是原告提起本件確認通行權存在之訴，
    即有確認利益。
二、原告主張：原告於民國109年間向受告知人國產署承租國有
    之系爭土地（使用地類別為丙種建築用地），約定租期為10
    9年8月1日至129年7月31日，共為20年，原告得於該土地上
    建築房屋，雙方並有簽訂國有基地標租租賃契約書（下稱系
    爭租約）並經公證在案。又系爭土地為袋地，與附近之道路
    即花蓮縣壽豐鄉米棧二段道路（下稱系爭道路）並無適宜之
    聯絡，經由被告所管理之草鼻段494地號土地上如附圖1所示
    A、C斜線範圍土地通行至系爭道路，應係損害周圍鄰地最小
    之情況，又系爭土地為建地，依建築法規，私設通路之長度
    應已大於20公尺，故其寬度至少5公尺，原告因要於系爭土
    地上建築房屋，考量相關建築法規及通行路線之土地利用等
    ，依民法第800條之1準用第787條第1項規定，請求確認於被
    告管理之草鼻段494地號土地上如附圖1所示A、C斜線範圍土
    地（通行路線寬度為6公尺寬）內有通行權存在等語，並聲
    明：如主文第1項所示。
三、受告知人均稱：同意原告之主張。
四、被告則以：原告係向受告知人國產署承租系爭國有土地，然
    依民法第800條之1準用第789條規定，原告應僅能通行與其
    承租之系爭土地同屬於中華民國所有、且為受告知人國產署
    管理之草鼻段495、498、496地號土地及受告知人行政院農
    業委員會林務局（下稱林務局）管理之同段384之22地號土
    地，通行路線如附圖2所示E、F斜線範圍土地。至於連接系
    爭土地間之通行路線即草鼻段494地號土地上如附圖1所示A
    或B斜線範圍土地部分，被告原則上同意原告通行。又如果
    法院是判附圖1所示C、D部分之通行路線的話，5米或6米寬
    被告都可以接受等語，並聲明：原告之訴駁回。
五、經查，系爭土地、及草鼻段495、496、498地號土地為中華
    民國所有，為受告知人國產署管理。草鼻段384之22地號土
    地為中華民國所有，為受告知人林務局管理。草鼻段494地
    號土地為花蓮縣所有，為被告所管理等節，有土地登記第一
    類謄本、土地建物查詢資料等附卷可佐（見本院卷第23至27
    頁、第181至186頁），應可信為真。
六、原告另主張系爭土地為袋地，故需通行之草鼻段494地號土
    地如附圖1所示A、C斜線範圍土地以至於公路等節，為被告
    所否認，並以上詞置辯，是本院應審酌者厥為：㈠系爭土地
    是否為袋地？㈡原告請求之通行方案即草鼻段494地號土地上
    如附圖1所示A、C斜線範圍土地是否為對周圍地損害最少之
    處所及方法之通行方案？原告本件請求有無理由？茲分述如
    下：
  ㈠系爭土地是否為袋地？
　1.按土地因與公路無適宜之聯絡，致不能為通常使用時，除因
    土地所有人之任意行為所生者外，土地所有人得通行周圍地
    以至公路。民法第787條第1項定有明文。
  2.經查，系爭土地為他人之土地所包圍，並未直接接臨附近道
    路即系爭道路等節，有地籍圖、空照圖、本院勘驗筆錄、現
    場照片、及花蓮縣花蓮地政事務所110年9月15日花地所測字
    第1100008941號函附土地複丈成果圖即附圖1等資料在卷可
    參（見本院卷第29頁、第227至232頁、第235至269頁、第28
　　7至289頁），是系爭土地應為袋地。
　㈡原告請求之通行方案即草鼻段494地號土地上如附圖1所示A
　　、C斜線範圍土地是否為對周圍地損害最少之處所及方法之
    通行方案？原告本件請求有無理由？
　1.按前項情形，有通行權人應於通行必要之範圍內，擇其周圍
    地損害最少之處所及方法為之。第774條至前條規定，於地
    上權人、農育權人、不動產役權人、典權人、承租人、其他
    土地、建築物或其他工作物利用人準用之。民法第787條第2
    項前段、第800條之1亦有明定。是依上開規定，倘承租人所
    承租之土地為袋地時，其亦得主張袋地通行權。又袋地通行
    權，非以袋地與公路有聯絡為已足，尚須使其能為通常使用
　　。而是否能為通常使用，須斟酌該袋地之位置、地勢、面積
　　、用途、社會環境變化等因素為綜合判斷（最高法院104年
    度台上字第256號判決意旨參照）。再按因土地一部之讓與
    或分割，而與公路無適宜之聯絡，致不能為通常使用者，土
    地所有人因至公路，僅得通行受讓人或讓與人或他分割人之
    所有地。數宗土地同屬於一人所有，讓與其一部或同時分別
    讓與數人，而與公路無適宜之聯絡，致不能為通常使用者，
    亦同。為民法第789條第1項所明定。
　2.查原告曾向受告知人國產署承租系爭土地，租賃期間為109
    年8月1日至129年7月31日，雙方有簽訂系爭租約並經公證在
    案等節，有原告提出之系爭租約書及公證書等影本在卷可參
    （見本院卷第87至115頁）。故原告為承租人並承租屬袋地
    之系爭土地，其亦得依上開規定主張本件之袋地通行權。
　3.就原告主張通行路線部分，其中草鼻段494地號土地上如附
    圖1所示A或B斜線範圍土地部分，被告已表示原則上同意原
    告通行，且對於通行路線寬度為5公尺寬或6公尺寬並無異議
    等語（見本院卷第375頁），又原告係主張通行路線應為6公
    尺寬，故本院審酌兩造之主張及意願，認本件以6公尺寬之
    通行路線即草鼻段494地號土地上如附圖1所示A斜線範圍土
    地部分（面積為170.99平方公尺）為宜。
　4.再者，除系爭土地相連部分之通行路線（即附圖1所示A斜線
    範圍土地部分）已經判斷如上外，就原告請求其餘通行路線
    部分，查由上開空照圖、本院勘驗筆錄、現場照片等綜合觀
    之，草鼻段494地號土地如附圖1所示C、D斜線範圍土地即有
    類似道路之通路存在（即如本院卷第255頁下方照片、第257
    至259頁照片所示）而與系爭道路連接，是依此現場之現存
    狀況，實可推得系爭土地長期以來應係以此通路連接至系爭
    道路。另由被告所指之通行路線即草鼻段495、496、498、3
    84之22地號土地上如附圖2所示E、F斜線範圍土地，除現實
    並無道路存在，倘欲實際通行尚需另行整地外，比較原告主
    張之通行路線部分即草鼻段494地號土地上如附圖1所示C、D
    斜線範圍土地使用面積分別為309.65平方公尺（平移6公尺
    寬）、257.82平方公尺（平移5公尺寬），與被告主張之通
    行路線即草鼻段495、496、498、384之22地號土地上如附圖
    2所示E、F斜線範圍土地使用面積分別為480.83平方公尺（
　　平移6公尺寬）、396.16平方公尺（平移5公尺寬）等，被告
    主張之通行路線使用其他土地之面積較原告主張的多100多
    平方公尺。是以，由上開客觀事證觀之，通行原告主張之通
    行路線即草鼻段494地號土地上如附圖1所示C、D斜線範圍土
    地，確實對周圍地影響較小。
　5.被告固抗辯其主張之路線通過之土地即草鼻段495、496、49
　　8、384之22等地號土地均為國有土地，系爭土地亦為國有土
    地，原告雖為承租人，惟依民法第800條之1準用第789條第1
    項之規定，原告仍應僅能通行草鼻段495、496、498、384之
    22等地號土地，不能通行被告管理之草鼻段494地號土地等
    語。然查，系爭土地並非因讓與或分割而變成袋地，原本即
    為袋地，故本件應無民法第800條之1準用第789條第1項規定
    之適用。
　6.是故，依系爭土地周圍地之現狀，草鼻段494地號土地上如
    附圖1所示C、D斜線範圍土地既已現存有類似道路之通行通
    道存在，原告依此通路通行以至於系爭道路，顯為對於周圍
    地損害最小之方案及處所，又被告陳稱對於本件倘判如附圖
    1所示C、D斜線範圍土地之路線時，5公尺或6公尺寬都可以
    接受等語（見本院卷第376頁），是本院審酌兩造之陳述及
    意願，認原告主張之通行路線即草鼻段494地號土地上如附
    圖1所示C斜線範圍土地（寬度為6公尺）部分，亦為有理由
　　。
　7.綜上，本院依上開事證，認原告請求通行草鼻段494地號土
    地上如附圖1所示A、C斜線範圍土地（路線寬度均為6公尺）
　　，應屬對周圍地損害最少之處所及方法之通行方案，即堪予
    認定。
七、從而，原告依民法第800條之1準用第787條第1項規定，請求
    判如主文第1項所示，為有理由，應予准許。
八、本件事證已臻明確，兩造其餘攻擊防禦方法及所提證據，核
    與本件判決結果不生影響，爰不另一一論述，附此敘明。
九、末按因共有物分割、經界或其他性質上類似之事件涉訟，由
    敗訴當事人負擔訴訟費用顯失公平者，法院得酌量情形，命
    勝訴之當事人負擔其一部；敗訴人之行為，按當時之訴訟程
    度，為伸張或防衛權利所必要者，法院得酌量情形，命勝訴
    之當事人負擔訴訟費用，民事訴訟法第80條之1、第81條第2
    款分別定有明文。本件確認通行權存在訴訟，被告雖係敗訴
　　，其管理之上開土地須供原告通行，而其僅係因原告欲通行
    該土地部分，為防衛其財產權而被動進入訴訟，由其負擔部
    分訴訟費用顯失公平，本院酌量情形，認應由原告負擔全部
    訴訟費用較為公平，爰判決如主文第2項所示。
中    華    民    國   110    年   10     月    28    日
                  花蓮簡易庭    法  官  鍾志雄 
以上正本係照原本作成。
如不服本判決，應於送達後20日內，向本院提出上訴狀並表明上
訴理由(均須按他造當事人之人數附繕本並繳納上訴裁判費)。
如委任律師提起上訴者，亦應一併繳納上訴審裁判費。
中　　華　　民　　國　　110 　年　　10　　月　　28　　日
                                書記官  黃添民